最高法院刑事判決　　　　　　　　　　　　　　　九十一年度台上字第四○四一號
　　上　訴　人　甲○○
右上訴人因偽造有價證券案件，不服台灣高等法院中華民國八十八年十一月二十四日
第二審更審判決（八十八年度上更(一)字第三五五號，起訴案號：台灣台北地方法院檢
察署八十五年度偵字第五一七九號、原判決誤寫為偵字第五一九七號），提起上訴，
本院判決如左：
    主  文
原判決撤銷，發回台灣高等法院。
    理  由
本件原判決認定：上訴人甲○○係莊桂珠之先夫李炳輝之兄長（李炳輝自幼出養而姓
李，已死亡），於民國八十二年二月間，受莊桂珠之委託代為辦理換領駕駛執照，而
持有莊桂珠之印章，竟意圖供行使之用，趁機盜用其印章，蓋於ＦＣ三三七三六○號
空白本票之發票人欄。嗣於同年十一月二日在其住處將該本票偽填面額為新台幣（下
同）二百三十萬元，發票日為八十二年十一月二日，到期日為八十三年十一月二日，
而偽造莊桂珠名義之本票。並於八十四年三月間基於概括犯意，明知該本票係偽造為
不實之事項，仍持以向台灣台北地方法院民事庭聲請假扣押裁定，於八十四年三月二
十五日經法院作成八十四年度裁全字第一二二三號准予假扣押之裁定，進而向該院民
事執行處聲請假扣押查封莊桂珠所有之不動產；又於八十四年三月二十五日持該偽造
之本票向該院民事庭聲請裁定准予強制執行，使民事庭法官於八十四年四月十日據以
製作八十四年票字第五三七一號民事裁定，將此不實之事項，登載於職務上所掌之民
事裁定，足以生損害於該法院及莊桂珠等情。因而撤銷第一審判決，依牽連犯改判論
處上訴人意圖供行使之用，而偽造有價證券罪刑，固非無見。
惟查：(一)證據雖已調查而其內容尚未明瞭者，即與未經調查無異，如遽行判決，仍屬
應於審判期日調查之證據而未予調查。原判決事實認定，上訴人利用受莊桂珠委託代
為辦理換領駕駛執照而持有其印章之機會，予以盜用，進而偽造莊桂珠名義之本票，
係以莊桂珠之指訴以為論據。惟上訴人已堅決否認偽造本票情事，而原審於調查證據
時訊問莊桂珠，「如何證明上訴人趁此機會偽造本票」？莊桂珠答稱「是（聽）林瑞
蘭講的」（見原審上訴卷第八十三頁）。所謂「是（聽）林瑞蘭講的」，乃傳聞之詞
，原審並未訊問證人林瑞蘭以查明真相，即遽行判決，仍屬應於審判期日調查之證據
而未予調查。(二)有罪之判決書，對於被告有利之證據不採納者，應記載其理由，刑事
訴訟法第三百十條第二款定有明文。上訴人於偵審中始終否認偽造有價證券，並辯稱
伊與莊桂珠間有多年之男女曖昧關係（見原審上訴卷第三十二頁、第八十五頁），在
交往期間陸續將金錢借予莊桂珠，嗣經結算後，莊桂珠除簽給本案之二百三十萬元本
票外（金額、日期均用打字），另再背書轉讓案外人李炳堯所簽發之十一萬二千一百
元支票作為利息。以上情形，有雙方間之電話錄音，及莊桂珠同時交付之二百三十萬
元本票、十一萬二千一百元支票可資證明；而莊桂珠已經承認前揭十一萬二千一百元
支票，係伊親自蓋章背書後，交付予上訴人。乃提出錄音帶，請求鑑定電話錄音之內
容，以證明雙方間有債務糾紛；並請求鑑定本票上發票人「莊桂珠」之印文，與支票
背面「莊桂珠」之印文，是否使用同一材質之印泥，倘係使用同一材質之印泥，即可
證明係莊桂珠同時用印後交給上訴人收執，非上訴人於數個月之前盜用其印章（見原
審更(一)卷第三十五頁、第六十九頁、第九十二頁、第一二五頁）。而卷附電話錄音譯
文已有：「在一起睡覺就好，不在一起睡覺就對我發脾氣，……我每天陪你睡覺，你
就高興，……（雙方因金錢發生爭執時）我明天陪你睡覺，這樣可以嗎？……我陪你
睡覺，你就不會說那些話了，……我祇是沒和你一起睡而已，你就說這些話，……現
在我祇是沒和你在一起，你就用這種字眼罵我，把帳記得一清二楚，……你把金錢和
感情混為一談，……你劈頭就向我討錢，別人討小老婆一個月不用這麼多錢嗎？」等
語（見偵字第一一五九六號卷第二十八頁、第三十一頁背面、第三十五頁背面、第三
十九頁背面、第四十頁、第四十四頁背面、第四十五頁背面）；且其中一方表示：「
不是二百多萬元嗎」？另一方猶答稱：「那我和你在一起都不算了是不是」？（見同
上卷第三十三頁）。況雙方發生糾紛後，曾請證人林瑞蘭調解，林瑞蘭亦證稱：「（
調解時）莊桂珠說我回去算算看欠甲○○多少錢，……他們講的是二百三十萬元，莊
桂珠不敢否認欠甲○○錢，但她說金額不可能這麼大」（見第一審卷第五十七之一頁
），以上情形如果無訛，則莊桂珠是否積欠上訴人債務，即有研求餘地。原審未將前
揭錄音帶送請鑑定，亦不採用上開有利於上訴人證據，復未說明不予採納之理由，已
有未合。又上訴人所辯，莊桂珠同時同地在本票、支票上用印，是否屬實？亦與上訴
人有無盜用印章偽造本票有關。上訴人既已請求鑑定本票、支票上之印文，是否使用
同一印泥，原審並未說明何以無須鑑定之理由，即逕謂無鑑定之必要（見原判決第九
面第六至九行），亦難昭折服。(三)刑事訴訟法第九十五條第一款規定：訊問被告應先
告知犯罪嫌疑及所犯所有罪名，罪名經告知後，認為應變更者，應再告知。本件第一
審檢察官對於上訴人，僅就其涉有偽造有價證券罪嫌提起公訴；原判決認上訴人之行
為除犯偽造有價證券罪外，併犯使公務員登載不實罪，但於審判期日僅告知偽造有價
證券罪名（見原審更(一)卷第一一八頁），並未依上開規定，告知擴張之使公務員登載
不實罪名，即有未合。又使公務員登載不實部分，既不在起訴之範圍，乃原判決並未
說明依據何規定，得一併加以裁判之理由，即遽行判決，亦有疏漏。(四)原判決事實記
載，上訴人基於概括之犯意，明知本票係偽造為不實之事項，竟先後持向台灣台北地
方法院聲請准予假扣押之裁定，及聲請准予強制執行之裁定，使公務員登載不實；然
既認定上訴人係基於概括之犯意，先後二次使公務員登載不實，但於論罪時，並未論
以連續犯（見原判決理由二），前後不相適合。以上或為上訴意旨指摘所及，或為本
院得依職權調查之事項，應認原判決仍有撤銷發回更審之原因。
據上論結，應依刑事訴訟法第三百九十七條、第四百零一條，判決如主文。
中      華      民      國    九十一    年      七      月     十八     日
                              最高法院刑事第九庭
                                  審判長法官  陳  炳  煌
                                        法官  陳  正  庸
                                        法官  韓  金  秀
                                        法官  吳  信  銘
                                        法官  徐  文  亮
      右正本證明與原本無異
                                              書  記  官
中      華      民      國    九十一    年      七      月     三十     日
